【裁判字號】    93,上,25
【裁判日期】    950830
【裁判案由】    返還消費借款
【裁判全文】
臺灣高等法院高雄分院民事判決            93年度上字第25號
上  訴  人  丙○
訴訟代理人  呂富田律師
            黃宏綱律師
被  上訴人  第一商業銀行股份有限公司
法定代理人  丁○○
訴訟代理人  戊○○
訴訟代理人  李萬得律師
上列當事人間請求返還消費借款事件，上訴人對於中華民國92年
12月19日臺灣高雄地方法院92年度訴字第1504號所為判決，提起
上訴，本院於民國95年8月16日言詞辯論終結，判決如下：
    主  文
上訴駁回。
第二審訴訟費用由上訴人負擔。
    事實及理由
一、本件被上訴人公司之法定代理人原為謝壽夫，嗣於訴訟中變
    更為趙元旗，再變更為丁○○，有被上訴人提出之相關文件
    在卷可稽，經其2 人依法聲明承受訴訟，核無不合，應予准
    許，合先明。
二、被上訴人起訴主張：蔡文昂於82年12月間邀同上訴人丙○及
    訴外人曾周永為連帶保證人，向高雄縣梓官區漁會信用部借
    款新台幣（以下同）400 萬元，約定利息為年利率10% ，自
    82年12月31日起至85年12月31日止，按月分期償還本息，如
    未按期給付，即喪失期限利益，全部債務視為到期，除依上
    開利率計算遲延利息外，如逾期清償在6 個月以內者，按上
    開利率10% ，逾期超過6 個月者，按上開利率20% 加付違約
    金，惟蔡文昂僅繳息至85年3 月30日止，借款到期亦未為清
    償，尚積欠如聲明所示之本金、利息及違約金。被上訴人經
    財政部核准於90年9 月15日零時起正式受讓高雄縣梓官區漁
    會信用部，爰依消費借貸、連帶保證，提起本件訴訟，聲明
    (一)被告（上訴人）應連帶給付原告（被上訴人）400 萬元，
    及自85年3 月31日起至清償日止，按年利率10% 計算之利息
    ，並自85年5 月1 日起至清償日止，其逾期在6 個月以內者
    ，按上開利率10% ，逾期超過6 個月者，按上開利率20% 加
    付違約金。(二)訴訟費用由被告（上訴人）連帶負擔。
三、上訴人丙○則以：上訴人丙○係因與曾周永有姻親關係，遂
    同意曾周永將所購買之農地借名登記於其名下，俟曾周永取
    得自耕能力後，再移轉登記返還予曾周永，係為辦理過戶相
    關事宜，始將印鑑證明書、印鑑章交付予曾周永，上訴人丙
    ○並未同意擔任系爭借款之連帶保證人，亦未於系爭借據上
    簽名蓋章等語置辯。
四、原審判決上訴人敗訴，上訴人不服，於本院聲明：(一)原判決
    除確定部分外廢棄。(二)上開廢棄部分，被上訴人在第一審之
    訴駁回。(三)第一、二審訴訟費用均由被上訴人負擔。被上訴
    人則答辯聲明：(一)上訴駁回。(二)第二審訴訟費用由上訴人負
    擔。
五、兩造不爭執之事項：(一)蔡文昂於82年12月間，向高雄縣梓官
    區漁會信用部借款400 萬元，約定利息為年利率10% ，自82
    年12月31日起至85年12月31日止，按月分期償還本息，如未
    按期給付，即喪失期限利益，全部債務視為到期，除依上開
    利率計算遲延利息外，如逾期清償在6 個月以內者，按上開
    利率10% ，逾期超過6 個月者，按上開利率20% 加付違約金
    ，惟蔡文昂僅繳息至85年3 月30日止，借款到期亦未為清償
    ，尚積欠如原審判決所示之本金、利息及違約金。(二)被上訴
    人經財政部核准於90年9 月15日零時起正式受讓高雄縣梓官
    區漁會信用部。(三)借款擔保放款借據上丙○之印文為真正。
六、兩造爭執之事項：(一)系爭擔保放款借據上「丙○」之簽名字
    跡是否為丙○所簽？(二)上訴人丙○是否同意擔任系爭借款之
    連帶保證人？
七、系爭擔保放款借據上「丙○」之簽名字跡是否為丙○所簽？
    丙○否認系爭擔保放款借據上「丙○」之簽名字跡部分為其
    所簽，被上訴人則主張該簽名為丙○所簽。查，丙○除否認
    系爭擔保放款借據上「丙○」之簽名字跡為其所簽外，亦否
    認被上訴人所提出之81年3 月7 日約定書、82年5 月27日同
    意書、82年12月31日借款人己○○之擔保放款借據、81年8
    月31日借款人乙○○之擔保放款借據（此件為影本）（見本
    院卷(二)第152 、153 、155 、156 頁）上丙○之簽名字跡為
    其簽，經本院將上述文件，連同丙○於85年1 月12日所書立
    之「存款印鑑掛失申請書」上「丙○」之簽名字跡（見本院
    卷(二)第157 頁、此文件上「丙○」簽名字跡，丙○承認為其
    所簽）及丙○於本院94年12月2 日及95年4 月13日當庭之簽
    名一併囑託法務部調查局鑑定結果，認上開81年3 月7 日約
    定書、85年5 月27日同意書、82年12月31日借款人己○○之
    擔保放款借據，及系爭擔保放款借據（即82年12月31日借款
    人蔡文昂之擔保放款借據）上「丙○」之簽名與85年1 月12
    存款印鑑掛失申請書及丙○與本院當庭之簽名筆跡筆劃特徵
    均不相同，至於81年8 月31日借款人乙○○之擔保放款借據
    上之「丙○」簽名部分是否相同則因該借據為影本而未予比
    對，此有鑑定書在卷可稽（見本院卷(二)第183 、184 頁），
    又上述高雄縣梓官區漁會之文件上「丙○」之簽名「盤」字
    中「舟」部分第一筆並非如通常人書寫一撇「 」，而係寫
    為兩撇「 」即將舟字寫為「 」（如附件），其特徵甚為顯
    著且罕有，上述文件梓官區之漁會文件（含調查局未予比對
    之借款人洪榮富之擔保放款借據）上「丙○」之簽名字跡均
    非丙○所親簽，堪以認定。被上訴人雖抗辯稱，本件待鑑定
    文件（即梓官區漁會之文件）與丙○所承認簽名為真正之85
    年1 月12日存款印鑑掛失申請書及當庭書寫之簽名時間相隔
    太久，筆跡會有變化，故尚難以認定此二者間之筆跡特徵有
    異，即認非同一人所為云云，惟查，上開梓官區漁會文件製
    作於民國81年及82年12月間，而存款印鑑掛失申請書製作於
    85 年1月間，兩者相隔時間尚短，且如上述，「舟」字第一
    筆劃甚為奇特而罕見，二者特徵顯不相同，故被上訴人此部
    分所辯，自不足採。
八、上訴人丙○是否同意擔任系爭借款之連帶保證人？
  (一)查，上訴人所稱之借名登記之農地即(1)高雄縣美濃鎮○○段
    660 地號(2)同段634 、659 地號(3)美濃鎮○○段1331、1232
    地號土地係分別於81年1 月20日、81年3 月27日、81年6 月
    26 日 登記於丙○名下，並分別於82年6 月18日、5 月24日
    、6 月18日再次移轉登記予曾周永，此有土地登記簿謄本5
    份在卷可稽，與系爭借款擔保放款借據簽訂之時間即82年12
    月31 日 相較，可見系爭借據簽訂之時間係在前開土地完成
    移轉登記予曾周永後半年左右，倘如上訴人丙○所言，係為
    農地移轉登記之故始將印鑑章交付曾周永，則丙○何以仍將
    印鑑章留置於曾周永處？已與常情有違。
  (二)依上訴人及其媳婦曾慧真（曾周永之女、乙○○之妻）之所
    言，交給曾周永之印章僅為登記農地之二、三次，且時間係
    曾慧真訂婚（80年4 月14日）迄結婚（81年6 月14日）這段
    時間內，每次均在一星期左右即取回印章。而系爭借據簽訂
    日期為82年12月31日，此亦可見簽寫借據時，上訴人之印章
    並未在曾周永手上，曾周永自無從盜蓋。
    又上訴人借名給曾周永辦理農地所有權移轉登記時，其上丙
    ○印章均屬正楷字體與本件丙○之印鑑章為篆體字並不相同
    ，此有該辦理所有權移轉登記之文件在卷可稽（見一審卷第
    66至115 頁），而上開農地在尚未返還曾周永名義前吉洋段
    660 號曾於81年8 月17日辦理抵押權設定登記，龍肚段1331
    、1232號曾於81.8.28 辦理抵押權設定登記，有該設定登記
    資料在卷可稽（見本院卷(一)第124 至134 頁、第78至85頁）
    ；二件抵押權辦理設定登記之時間均在曾慧貞81年6 月14日
    結婚之後，而依上述上訴人與曾慧貞之陳述，在曾慧貞結婚
    後，上訴人即未再將其印章交付曾周永，則曾周永自己難盜
    蓋上訴人之印章。
    復據證人即辦理上述二件抵押權設定登記之代書甲○○證稱
    ：是曾周永叫伊辦理，伊叫事務所小姐寫好後由曾周永自己
    拿去給人蓋好章後再拿回伊之事務所，由伊代為送件，丙○
    、乙○○並沒有到伊之事務所等語（見本院卷(二)第41、42、
    43頁），又上開文件上亦有乙○○之印文，該印文核與乙○
    ○名義辦理400 萬元借款之借據上乙○○印文相同，足見該
    印文亦為真正，此亦可見曾周永並未持有上訴人及乙○○印
    章，否則曾周永將上訴人及乙○○印章交給甲○○代書蓋用
    即可，不需將抵押權設定登記文件交由曾周永拿去蓋章。從
    而可見該抵押權設定登記，上訴人及乙○○均知情。
    復依上述證人甲○○之證詞，亦可見該辦理抵押權設定登記
    文件上並無上訴人所辯稱之係由曾周永以先前拿到之上訴人
    之印鑑預先蓋好，反而是由代書事務所人員填寫好再拿去蓋
    章。
  (三)又證人乙○○證稱，伊簽寫伊名義借款400 萬元之借據時，
    旁邊並無伊父丙○之簽章等語，按若該借據上丙○之印文為
    曾周永所預先盜蓋，則乙○○於該借據（見本院卷(三)第62頁
    ）上簽名時，依常理當會看到有丙○之印文，是亦可見上訴
    人所辯丙○之印文係曾周永預先盜蓋一節，尚難採取。
  (四)又本件梓官區漁會之借據文件有多件，其上上訴人丙○之印
    文有多處，並有二次設定抵押權登記，而設定抵押權登記須
    檢附印鑑證明，若謂此前後有將近二年之久之文件上有關「
    丙○」之印鑑印文均係曾周永事先盜蓋，丙○均不知情，則
    曾周永之計謀未免過於縝密。且關於曾周永借用乙○○名義
    借款部分，經核發支付命令後，上訴人並未異議。若謂上訴
    人不知情，亦與常理有違。
  (五)證人曾慧真雖證稱，父親（曾周永）要買農地，因為沒有自
    耕能力不能登記，而公公（丙○）可以登記，所以父親叫我
    向公公講，說要買地要借用公公名義登記，所以公公就將印
    章及印鑑證明交給我，我再轉交給父親，如此轉交有兩、三
    次，時間均在訂婚（80年4 月14日）後、結婚（81年6 月14
    日）前，每次約一星期左右就將印章還公公等語（見本院卷
    (二)94年12月2 日筆錄），上訴人丙○亦供稱，拿印章及印鑑
    證明給曾慧真之時間均在曾慧真訂婚後、結婚前等語，惟查
    ，曾慧真為上訴人之媳婦，有至親關係，且依上述借名登記
    文件可知其上「丙○」印文均為正楷字與丙○之印鑑章並不
    相同，則曾慧真交付曾周永者是丙○之何印章，非無疑問，
    且第三次農地登記給丙○之時間係在曾慧真結婚之後，並非
    在其結婚前，是尚難以曾慧真之證言即推翻上述不利於上訴
    人之論述，又證人乙○○之證言亦難認可推翻上述不利上訴
    人之論述。
    故上訴人辯稱，伊並未同意擔任系爭借款之連帶保證人，借
    據上之印文為曾周永預先盜蓋云云，其所舉之證據，尚有不
    足。
九、從而，被上訴人依連帶保證法律關係訴請上訴人連帶與已判
    決確定之蔡文昂，及曾周永之繼承人給付本件借款遲延利息
    及違約金，自屬正當，原審予以准許，並無不當，上訴意旨
    求予廢棄改判為無理由，應予駁回。
十、據上論結，本件上訴為無理由，依民事訴訟法第449 條第1
    項、第78條，判決如主文。
中    華    民    國    95    年    8     月    30    日
                            民事第四庭
                                審判長法官  蔡文貴
                                法      官  徐文祥
                                法      官  黃科瑜
以上正本證明與原本無異。
如對本判決上訴，須於判決送達後20日內向本院提出上訴狀，其
未表明上訴理由者，應於上訴後20日內向本院提出上訴理由書（
均須按他造當事人之人數附繕本）。上訴時應提出委任律師或具
有律師資格之人之委任狀，並依附註條文規定辦理。
中    華    民    國    95    年    9     月    4     日
                                書  記  官  葉淑華
附註：
民事訴訟法第466 條之1 ：
對於第二審判決上訴，上訴人應委任律師為訴訟代理人，但上訴
人或其法定代理人具有律師資格者，不在此限。
上訴人之配偶、三親等內之血親、二親等內之姻親，或上訴人為
法人、中央或地方機關時，其所屬專任人員具有律師資格並經法
院認適當者，亦得為第三審訴訟代理人。第1 項但書及第2 項情
形，應於提起上訴或委任時釋明之。
                                                A


司法院資訊處製作；財團法人民間司法改革基金會備份。
